【裁判字號】    97,訴,9
【裁判日期】    970331
【裁判案由】    偽造文書等
【裁判全文】
臺灣臺北地方法院刑事判決                 97年度訴字第9號
公訴人  臺灣臺北地方法院檢察署檢察官
被  告  丙○○
上列被告因偽造文書等案件，經檢察官提起公訴（96年度調偵緝
字第59號），本院判決如下：
    主      文
丙○○行使偽造私文書，足以生損害於他人，處有期徒刑肆月，
如易科罰金，以銀元參佰元即新台幣玖佰元折算壹日；減為有期
徒刑貳月，如易科罰金，以銀元參佰元即新台幣玖佰元折算壹日
。
    事      實
一、丙○○於民國八十三年十二月三十日，冒用胞姊丁○○名義
    ，參加由甲○○召集之互助會，約定每會新臺幣（以下同）
    三萬元，底標金額為四千元，除八十三年十二月三十日繳交
    頭會會款予會首外，其餘各期係自八十四年一月十五日起於
    每月十五日下午二時開標。嗣於八十四年四月間某日，丙○○為標取會款，乃於不詳時、地，偽造載有會員丁○○名義
    及一萬元字樣，用以表示丁○○願以一萬元標金標取會款之
    標單一紙，在同年月十五日持往臺北市○○街「千千精品店
    」之開標地點，參加競標而行使之，因而標得會款七十萬元
    ，此後即陸續繳交各期會款至八十五年四月十五日，後因經
    濟情況惡化，無力週轉，乃停止繳交會款並避不見面，經甲○○多次尋覓無著，始悉前情。
二、案經甲○○訴由臺灣臺北地方法院檢察署檢察官偵查起訴。
    理      由
一、訊之被告丙○○雖供承有以胞姊丁○○名義，參加以告訴人
    甲○○擔任會首之上開互助會，惟矢口否認有何偽造標單情
    事，並於本院審理時辯稱告訴人甲○○始終知悉被告以胞姊
    丁○○名義參加互助會，且於八十三年四月十五日開標時，
    係以電話告知競標金額，並未直接製作標單參與競標云云。
二、經查，被告於八十三年十二月三十日，分別以自己及胞姊丁○○名義，參加由告訴人甲○○擔任會首之前開互助會，並
    先後於八十四年一月十五日及同年四月十五日，各以八千六
    百元及一萬元之標金，標得其自己與丁○○名義之會款各七
    十一萬四千八百元及七十萬元等事實，業據證人即告訴人甲○○證述綦詳，且有互助會會單一件在卷足憑，核與被告自
    白情節相符，堪予認定。次查，被告以丁○○名義參加本件
    互助會時，並未事先徵得丁○○之同意，亦未告知會首甲○○，此據證人丁○○、甲○○分別證述在卷；被告雖辯稱事
    前已告知並徵得甲○○同意，使用丁○○名義參加云云，惟
    該互助會並無單一會員僅能參加一會之限制，此有互助會會
    單之記載可憑，核與證人甲○○證稱依當時跟會慣例，一人
    至多可跟二會等語相符（見本院卷第三七頁背面）。從而，
    被告如已事先告知甲○○，當可以自己名義參加二會，殆無
    冒用丁○○名義參加，徒增日後法律關係複雜化之必要，因
    認被告辯稱已經告知會首甲○○云云，顯不足採。又被告於
    八十四年四月十五日以丁○○名義標取會款時，係自行提出
    載有會員姓名及標金之標單，在臺北市○○街「千千精品店
    」之開標地點參與競標，此據證人甲○○指證綦詳（見本院
    卷第三七、三八頁），並經被告於本院準備程序中自白「兩
    個會都要寫標單，需要寫標金和名字，當場開標確認得標情
    形後標單就丟掉了」等情在卷（見本院卷第十四頁背面），
    核與一般互助會競標、開標之情節相符；被告嗣雖改稱係以
    電話委請證人甲○○填寫標單云云（見本院卷第三八頁），
    然經證人甲○○否認在卷，並與其前所為自白相左，應屬卸
    責之詞，亦不足採。遑論本件縱如被告所辯，係委由不知情
    之會首甲○○代為填寫、製作標單，亦無礙於被告應負製作
    責任之認定。本件被告冒用其姊丁○○名義，製作標單，參
    與競標而行使之事證明確，犯行洵堪認定。
三、按依習慣或特約，諸如以言詞、動作、筆跡、內容、慣用語
    、特殊制作方式、專用信箋等方法，實質上使人得知係以他
    人名義所制作，足以表示一定用意之證明者，因已妨害該制
    作名義人之信用，可生損害於公眾或他人。而民間互助會，
    係由會首招募會員參加所組成，每於標會時，通常由欲標取
    會款之會員，在空白紙條上，或僅書立其姓名、綽號及數字
    者，甚或祗書寫數字而未書立其姓名、綽號，另以上開言詞
    等方法表示係何會員所出具者，依習慣或特約均足以辨明係
    該會員以所書數字為標息金額參加競標之標單，自應以私文
    書論（最高法院八十九年度臺上字第一三一九號判決參照）
    。是核被告以丁○○名義出具標單，參與競標，所為係犯刑
    法第二百十六條、第二百二十條第一項、第二百十條之行使
    偽造私文書；其偽造署押為偽造私文書之部分行為，偽造私
    文書之低度行為則為行使之高度行為所吸收，均不另論罪。
    又被告行為後，刑法第二條於九十四年二月二日修正公布，
    九十五年七月一日施行，依修正後第二條第一項規定：「行
    為後法律有變更者，適用行為時之法律。但行為後之法律有
    利於行為人者，適用最有利於行為人之法律。」此項修正乃
    為符合刑法第一條罪刑法定主義之要求，貫徹法律禁止溯及
    既往原則，屬規範行為後法律變更所生新舊法律比較適用之
    準據法，應逕適用修正後刑法第二條決定新舊法之適用，先
    予敘明。又關於刑法修正後之新舊法比較，應就罪刑有關之
    一切情形，綜其全部罪刑之結果而為比較，亦有最高法院九
    十五年五月二十三日九十五年度第八次刑庭會議決議可參。
    本件被告行為後，刑法第四十一條易科罰金之規定，先於九
    十年一月十日經修正公布，同年月十二日生效，將得以易科
    罰金之罪，由原「犯最重本刑為三年以下有期徒刑以下之罪
    」修正為「犯最重本刑為五年以下有期徒刑以下之刑之罪」
    ；復於九十四年二月二日修正公布，九十五年七月一日施行
    ，將易科罰金之折算標準，由原「以一元以上三元以下折算
    一日」，並配合修正前罰金罰鍰提高標準條例第二條前段（
    現已刪除）規定，就其原定數額提高為一百倍折算一日之以
    銀元一百元至三百（折算新臺幣三百元至九百元折算為一日
    ），修正為「得以新臺幣一千元、二千元或三千元折算一日
    」，是經比較修正前後易科罰金折算標準，應以九十四年二
    月二日修正前之易科罰金規定，最有於利被告。爰審酌被告
    素行非惡，其因週轉之需，一時失慮而使用胞姊名義參與互
    助會，以便標取會款，致罹此罪，雖因事後經濟狀況惡化，
    無力續為清償大筆會款，並於犯後否認製作標單，然其標得
    會款後，已持續繳付會款達一年，非屬惡意標取行為（詳如
    後述）等一切情狀，量處如主文所示之刑，並諭知易科罰金
    之折算標準。又本件犯罪時間在九十六年四月二十四日之前
    ，被告雖曾於偵查中經通緝在案，然於九十六年七月十六日
    中華民國九十六年罪犯減刑條例施行前，即在九十五年十二
    月二十二日經警緝獲在案，且非同條例第三條所列不予減刑
    之罪，符合減刑條件，應依同條例第二條第一項第三款減其
    宣告刑二分之一，並諭知易科罰金之折算標準，如主文所示
    。至於被告所偽造之標單一張，係經提出交會首甲○○之物
    ，且未經扣案，而依當時之標取情形，亦無留存可能，當已
    滅失，故不於本件中諭知沒收，並此敘明。
四、公訴人認被告涉有其他行使偽造準私文書及詐欺取財犯行，
    爰分述如下：
    (一)冒用丁○○名義標得款項之行為，具有為自己不法所有之
      詐欺意圖，亦應成立刑法第三百三十九條第一項之詐欺取
      財罪部分：經核被告雖係以丁○○名義加入互助會，然於
      得標前係自行負擔各期活會會款，八十四年四月十五日得
      標後至八十五年四月十五日止，亦繳納各期之死會會款達
      一年之久，此據證人甲○○證述在卷，核與被告供述情節
      相符，是以被告標取會款前後之履約情形，足認其確有依
      約付款之主觀意願與客觀行為，尚難以被告事後經濟惡化
      ，無法付款之結果，推論其於標取會款時，已有詐取會款
      之不法意圖。
    (二)於民國八十三年六月五日自任會首，召集每會三萬元，採
      內標制之互助會，召集會員乙○○等人含會首共計二十八
      會，會期自八十三年六月五日起至八十五年九月五日止，
      每月五日在臺北市來來百貨地下樓「伊司富」，由其主持
      開標，以投標金額最高之人得標；詎被告竟先後偽冒真實
      姓名年籍均不詳之該互助會活會會員名義投標，皆以最高
      標六千元標得其中二會，使乙○○等會員陷於錯誤，而交
      付該二會期不詳得標金額，涉嫌犯刑法第二百十六條、第
      二百十條、第二百二十條第一項及同法第三百三十九條第
      一項之罪部分：經查，被告於八十三年六月五日召集之互
      助會，係自任會首，本有按期開標，收取會款交付得標會
      員之權利義務，證人即告訴人乙○○雖指證被告於八十五
      年五月間即避不見面，未再進行後續會款之收、繳程序，
      致其尚有一會仍屬活會卻無會款可標之情形；惟該互助會
      本應進行至八十五年九月五日止，有互助會單一件可憑，
      是於八十五年五月後，仍有四期會款即四個活會尚未完結
      ，從而，證人乙○○雖有一會尚未得標，然與前述開標期
      程並無不符。至於證人乙○○雖指稱事後發現尚有六個會
      並未得標等語，惟亦陳明與其他會員並不認識，是於提出
      告訴後，始聽不明之人提及尚有六名會員仍屬活會等情在
      卷（見本院卷第三五頁），是此部分之活會人數，顯屬來
      源不明之聽聞所得，自不足為認定該會進行情形之證據；
      佐以當時尚有其他互助會爭議同時涉訟，而證人乙○○於
      偵查中所提出之本件互助會會單，曾補註並非該互助會會
      員名單之第二九、三十會會員丁○○、顏瑞菊在內，益證
      其對於本件互助會進行情形，並非確實明瞭，此外，復無
      其他積極證據足認被告有何冒標情節，自難以證人乙○○
      之前開指述，認定被告有公訴人所指之冒標、詐欺情節。
    (三)冒用顏瑞菊（已死亡）之名義為人頭，參加以甲○○為會
      首之互助會，再偽以顏瑞菊名義，於八十四年二月以八千
      六百元標得該期互助會，使甲○○及該會所有互助會員均
      陷於錯誤，交付七十二萬三千四百元之標金，涉嫌刑法第
      二百十六條、第二百十條、第二百二十條第一項及同法第
      三百三十九條第一項之罪部分：經查，本件互助會開始之
      初，顏瑞菊確有參加，而非被告冒名所為，此據證人甲○○證述其於連絡被告無著後，曾向顏瑞菊查詢，經其告以
      原有參加互助會，未久即轉讓予被告承接等語在卷（見本
      院卷第三七頁），核與被告辯稱係 承接顏瑞菊之會等語相
      符。是以被告承接顏瑞菊會員資格之事實而言，當已概括
      獲得以顏瑞菊名義標取會款之授權，否則殆無承接實益，
      從而，被告製作顏瑞菊標單參與競標之行為，應屬獲得授
      權之有權製作行為，而非偽造；至於被告在八十四年二月
      十五日，以八千六百元標得顏瑞菊名義之會款後，仍陸續
      繳交逾一年之死會會款至八十五年四月十五日止，已詳前
      述，以其履行情形而言，亦難推論其於標取本件會款時，
      有何詐得會款之不法意圖。
    綜上所述，公訴人所指被告此段落所涉及之刑法第二百十六
    條、第二百十條、第二百二十條第一項及第三百三十九條第
    一項之犯行，均屬不能證明，惟因公訴人認此與前開論罪科
    刑之行使偽造準私文書犯行，分別具有連續犯及牽連犯之裁
    判上一罪關係，故不另為無罪諭知，併此敘明。
據上論斷，應依刑事訴訟法第二百九十九條第一項前段，刑法第
二條第一項前段、第二百十六條、第二百十條第一項、第二百二
十條，九十四年二月二日修正前之刑法第四十一條第一項前段、
修正前罰金罰鍰提高標準條例第一條前段、第二條、現行法規所
定貨幣單位折算新臺幣條例第二條，中華民國九十六年罪犯減刑
條例第二條第一項第三款、第七條、第九條，判決如主文。
本案經檢察官林達到庭執行職務
中   華   民   國   九十七   年   三   月   三十一   日
              刑事第十一庭  審判長法  官  劉方慈
                                  法  官  林庚棟
                                  法  官  陳勇松
上正本證明與原本無異。
如不服本判決，應於判決送達後10日內向本院提出上訴狀（應抄
附繕本）。告訴人或被害人如對於本判決不服者，應具備理由請
求檢察官上訴，其上訴期間之計算係以檢察官收受判決正本之日
期為準。
                                   書記官 林妙穗
中   華   民   國   九十七   年   三   月   三十一   日
附錄論罪法條：
中華民國刑法第210條
（偽造變造私文書罪）
偽造、變造私文書，足以生損害於公眾或他人者，處5年以下有
期徒刑。
中華民國刑法第216條
（行使偽造變造或登載不實之文書罪）
行使第210條至第215條之文書者，依偽造、變造文書或登載不實
事項或使登載不實事項之規定處斷。
中華民國刑法第220條
（準文書）
在紙上或物品上之文字、符號、圖畫、照像，依習慣或特約，足
以為表示其用意之證明者，關於本章及本章以外各罪，以文書論
。
錄音、錄影或電磁紀錄，藉機器或電腦之處理所顯示之聲音、影
像或符號，足以為表示其用意之證明者，亦同。


司法院資訊處製作；財團法人民間司法改革基金會備份。
